臺灣高等法院民事判決　　　　　　　　　　96年度再字第52號
再審原告　　乙○○
訴訟代理人　吳慶隆律師
再審被告　　甲○○
上列當事人間所有權移轉登記等事件，再審原告對於中華民國95
年12月7日最高法院95年度台上字第2772號確定判決提起再審之
訴，經最高法院裁定一部移送本院，本院判決如下：
    主  文
再審之訴駁回。
再審訴訟費用由再審原告負擔。
  事實及理由
一、按再審之訴顯無再審理由者，得不經言詞辯論，以判決駁回
    之，民事訴訟法第502條第2項定有明文。
二、本件再審原告主張最高法院95年度台上字第2772號確定判決
    （下稱「原確定判決」）有民事訴訟法第496條第1項第13款
    所定發現新證據為由，提起再審之訴（再審原告另以原確定
    判決有同條第1項之再審理由部分，業經最高法院以96年度
    台再字第28號判決駁回），無非以：依兩造間所訂之斗六市
    ○○○段604之4地號之土地買賣契約第2條第2項第2款約定
    「借款人王嘉榮提供雲林縣口湖鄉○○段925地號及同鄉○
    ○段842之1地號土地兩筆，向李麗華借款新台幣（下同）25
    萬元…」等語（見最高法院96年台再字第28、29號卷第29頁
    證物2），與台灣雲林地方法院84年度拍字第74號民事裁定
    理由第3點所示「王嘉榮於83年6月25日向聲請人借用40萬元
    」，並不相符，則該民事裁定所示之40萬元債權是否為再審
    原告應轉讓予再審被告之債權，實有疑義。又依再審被告與
    李麗華於84年2月24日所定之同意書第3條約定「借款人王嘉
    榮前所設定他項權利總計65萬元整，…」、附款約定「茲收
    到乙○○與李麗華交付下列資料，詳如下：…（二）借款人
    王嘉榮他項權利設定＜雲林縣口湖鄉○○段842之1地號、雲
    林縣口湖鄉○○段925地號＞1.李麗華權利範圍40萬元正…
    2.乙○○權利範圍25萬元整…『收訖無訛　甲○○』」（見
    上開最高法院再審卷第40頁證物4、第57頁證物11），參以
    證人林淑玲於原第一審93年9月1日言詞辯論證稱：「王嘉榮
    欠李麗華65萬元，其中40萬元在契約書有約定，另25萬元變
    成斗六竹圍子段一部分價金」，顯見再審原告與其妻李麗華
    分別對王嘉榮各有25萬元及40萬元之債權，足證兩造間就桃
    園縣中壢市○○段43地號土地之買賣契約所約定應移轉予再
    審被告之債權，應僅指再審原告對王嘉榮之25萬債權而言，
    並不包括李麗華對王嘉榮之40萬元債權。且台灣雲林地方法
    院前述民事裁定所載之送達代收人為再審被告，顯見該民事
    拍賣抵押物裁定係再審被告私自以李麗華名義向該法院所聲
    請，並非李麗華自己行使前述40萬元債權。可知再審原告除
    將中壢市○○段43地號土地買賣契約所約定之25萬元債權讓
    與再審被告外，亦連同上述另外之李麗華40萬元債權一併讓
    與，並非原確定判決所稱再審原告並未以讓與對王嘉榮抵押
    債權之方式，支付再審原告就竹圍子段土地之第二期價款。
    而總計再審原告以斗六市○○○段土地之價金抵償三重市○
    ○街房地價金之金額至少應有265萬元以上，連同包四郎、
    柳獻文等人用以抵償之斗六市○○○段價金，及包四郎等共
    同向銀行貸款用以塗銷三重市○○街房地之抵押權，作為買
    賣價金一部之金額844萬2443元，總計支付再審被告之金額
    已達2000萬元，自不可能再以再審原告雲林縣古坑水碓段第
    430號（即系爭土地）之價金336萬元抵償三重市○○街房地
    價金。而原確定判決就上開同意書第3條之約定、證人林淑
    玲之證詞及台灣雲林地方法院84年度拍字第74號民事裁定所
    示之金額及送達代收人之記載等證物，均漏未斟酌，其認定
    再審原告以斗六市○○○段土地價金抵償三重市○○街房地
    價金金額僅200萬元，其餘部分另以系爭土地價金抵償，兩
    造間就仁和段、竹圍子段及系爭土地之債權債務關係，均歸
    於消滅，顯屬有誤云云，為其所持之理由。
三、惟按民事訴訟法第496條第1項第13款所謂當事人發見未經斟
    酌之證物或得使用該證物者，係指前訴訟程序事實審之言詞
    辯論終結前已存在之證物，因當事人不知有此，致未及提出
    ，現始知之者而言，若其證據在前訴訟程序中業已提出，經
    法院審核不予採取者，自不得據為再審之理由（最高法院82
    年度台上字第2582號判決、91年度台聲字第358號裁定意旨
    參照)。又如當事人早知有此證物存在，得使用而不使用，
    即無所謂發見，自亦不得以之為再審理由（最高法院87年度
    台上字第1160號判決參照）。本件再審原告所稱未經原確定
    判決斟酌之證物，包括兩造間所訂之斗六市○○○段604之4
    地號土地買賣契約、中壢市○○段43地號土地買賣契約、再
    審被告與李麗華於84年2月24日所定之同意書及台灣雲林地
    方法院84年度拍字第74號民事裁定，均屬前程序中業已提出
    之證物（見第一審卷一第64頁、第75頁、第181頁、第一審
    卷二第116頁）；而證人林淑玲之證詞更已存在於前程序之
    言詞辯論筆錄（見第一審卷二第84頁至第88頁），更與新證
    據無涉。且兩造於前程序就上開證物已為充分之攻擊防禦，
    原確定判決並說明取捨上開證據之理由，以及兩造其餘攻擊
    防禦方法及所提之證據，經審酌後認均無礙判決之結果，而
    不予一一論述。則依前述說明，上開業已於前程序中提出，
    為再審原告早已知悉之證物，顯與民事訴訟法第496條第1項
    第13款所謂「發見未經斟酌之證物」，並不相當。且查除係
    依民事訴訟法第466條規定不得上訴於第三審法院之事件，
    其經第二審確定之判決，就足以影響於判決之重要證物，漏
    未斟酌者，得依同法第497條之規定，提起再審之訴外，對
    於得上訴於第三審法院事件之確定判決，並不得以其漏未斟
    酌證物，據為再審理由。從而，本件再審原告以原確定判決
    就上開證物，漏未斟酌，提起本件再審之訴，顯無理由，爰
    不經言詞辯論逕以判決駁回之。
四、據上論結，本件再審之訴顯無理由，依民事訴訟法第502條
    第2項，第78條，判決如主文。
中　　華　　民　　國　　96　　年　　11　　月　　1 　　日
                    民事第14庭
                        審判長法　官  張  蘭
　　　　　　　　　　　        法  官  鄭純惠
                              法  官  黃麟倫
正本係照原本作成。
如不服本判決，應於收受送達後20日內向本院提出上訴書狀，其
未表明上訴理由者，應於提出上訴後20日內向本院補提理由書狀
（均須按他造當事人之人數附繕本）上訴時應提出委任律師或具
有律師資格之人之委任狀；委任有律師資格者，另應附具律師資
格證書及釋明委任人與受任人有民事訴訟法第466條之1第1項但
書或第2項（詳附註）所定關係之釋明文書影本。
中　　華　　民　　國　　96　　年　　11　　月　　5 　　日
                              書記官  王敬端
附註：
民事訴訟法第466條之1（第1項、第2項）：
對於第二審判決上訴，上訴人應委任律師為訴訟代理人。但上訴
人或其他法定代理人具有律師資格者，不在此限。
上訴人之配偶、三親等內之血親、二親等內之姻親，或上訴人為
法人、中央或地方機關時，其所屬專任人員具有律師資格並經法
院認為適當者，亦得為第三審訴訟代理人。
